臺灣高等法院高雄分院刑事判決　　　　96年度上訴字第1223號
上　訴　人　臺灣高雄地方法院檢察署檢察官
被　　　告　甲○○
　　　　　　　　　　現服役中（高雄阿蓮郵政90991附10號信
上列上訴人因被告偽造文書案件，不服臺灣高雄地方法院95年度
簡上字第1329號中華民國96年4 月30日第一審判決（起訴案號：
臺灣高雄地方法院檢察署95年度偵緝字第1855號），提起上訴，
本院判決如下：
    主  文
上訴駁回。
    理  由
一、聲請簡易判決處刑意旨略以：被告甲○○於民國90年6 月10
    日下午2 時45分許，騎乘其阿姨王惠英所有之車牌號碼UEE-
    187 號輕型機車，行經高雄市○○區○○路與自強路口之際
    ，因違規無照駕駛及闖紅燈，遭值勤員警歐正陽攔車取締，
    詎其為規避處罰，竟基於偽造私文書並持以行使之犯意，冒
    用「乙○○」之名義，在高雄市政府警察局高市警刑字第BO
    O614242 號舉發違反道路交通管理事件通知單（下稱舉發通
    知單）上，偽簽「乙○○」之姓名，以示「乙○○」為實際
    違規駕駛人及其業已收受該舉發通知單之意，再將該舉發通
    知單交與歐正陽收執，足生損害於道路交通管理之正確性及
    乙○○。嗣因乙○○發現不明交通違規紀錄，經報警循線追
    查後，始悉上情，因認被告涉犯刑法第216 條、第210 條之
    行使偽造私文書罪嫌云云。
二、按被告未經審判證明有罪確定前，推定其為無罪；犯罪事實
    ，應依證據認定之，無證據不得認定犯罪事實。又不能證明
    被告犯罪者，應諭知無罪之判決，刑事訴訟法第154 條、第
    301 條第1 項分別定有明文。次按，認定犯罪事實所憑之證
    據，雖不以直接證據為限，間接證據亦包括在內，然而無論
    直接證據或間接證據，其為訴訟上之證明，須於通常一般人
    均不致有所懷疑，而得確信其為真實之程度者，始得據為有
    罪之認定，倘其證明尚未達到此一程度，而有合理之懷疑存
    在時，即難遽採為不利被告之認定，最高法院著有76年臺上
    字第4986號判例可資參照。又依刑事訴訟法第161 條第1 項
    規定，檢察官就被告犯罪事實，應負舉證責任，並指出證明
    之方法。因此，檢察官對於起訴之犯罪事實，應負提出證據
    及說服之實質舉證責任。倘其所提出之證據，不足為被告有
    罪之積極證明，或其指出證明之方法，無從說服法院以形成
    被告有罪之心證，基於無罪推定之原則，自應為被告無罪判
    決之諭知，最高法院亦著有92年臺上字第128 號判例可參。
三、檢察官認被告涉犯前開罪嫌，無非係以被告之供述、證人乙
    ○○、王惠英、歐正陽之證述、本件舉發通知單為依據。
四、訊據被告堅詞否認有何上開行使偽造私文書犯行，辯稱：前
    開車牌號碼UEE-187 號輕型機車，平常雖均係伊在使用，且
    伊亦未曾將該機車借與他人使用，但該機車之車牌，曾於90
    年6 月間遺失，嗣伊騎乘該機車外出時，遭高雄市政府警察
    局新興分局警員攔查，發現該機車未懸掛車牌，遂將該機車
    予以查扣，而伊並無於90年6 月10日下午2 時45分許，騎乘
    上開機車違規經警舉發之情，又伊不認識乙○○，更無冒用
    乙○○名義於本件舉發通知單上簽名之犯行等語。
五、經查：
  (一)按「被告以外之人於審判外之陳述，雖不符前4條之規定（
    即傳聞法則例外得為證據之情形），而經當事人於審判程序
    同意作為證據，法院審酌該言詞陳述或書面陳述作成時之情
    況，認為適當者，亦得為證據。」；「當事人、代理人或辯
    護人於法院調查證據時，知有第159條第1項不得為證據之情
    形，而未於言詞辯論終結前聲明異議者，視為有前項之同意
    。」，刑事訴訟法第159 條之5 定有明文。查本件關於證人
    乙○○、王惠英、歐正陽等人於警詢及檢察官偵查中之陳述
    、以及舉發違反道路交通管理事件通知單、苓雅分局函、偵
    查隊會簽報告、交通違規案件陳述書等物證及書證等證據，
    於本院調查證據時，當事人檢察官及被告均未於言詞辯論終
    結前聲明異議，本院審酌證人之陳述以及物證、書證作成時
    之情況，認為適當，依上開規定，均得為證據。
  (二)證人歐正陽於90年6 月10日下午2 時45分許，在高雄市○○
    區○○路口，發現騎乘懸掛UEE-187 號車牌機車之駕駛人有
    闖越紅燈之交通違規行為，遂加以攔檢，並對該駕駛人掣發
    高市警刑字第B00000000 號舉發通知單，然該駕駛人為證人
    歐正陽舉發後，卻冒用「乙○○」名義，在上開舉發通知單
    上之收受通知聯者簽章欄內，偽造「乙○○」之簽名等事實
    ，業據證人乙○○於警詢（見警卷第1 、2 頁）、偵訊（見
    偵1 卷第12頁）、證人歐正陽於偵訊（見偵1 卷第11頁）中
    證述明確，並有前開舉發通知單在卷可稽（見警卷第9 頁）
    ，堪以認定。又車牌號碼UEE-187 號輕型機車，係登記於被
    告阿姨王惠英名下，但該機車均係由被告持有、使用之事實
    ，業據被告自承在卷，核與證人王惠英於警詢（見警卷第3
    至5 頁）、偵訊（見偵2 卷第40頁）中之證述情節相符，復
    有該機車之車籍查詢資料附卷可證（見偵2 卷第21頁），亦
    足認定。
  (三)關於騎乘懸掛UEE-187 號車牌機車，而在前開舉發通知單上
    偽造「乙○○」簽名之人，是否為被告1 節，固經證人歐正
    陽於其第1 次接受偵訊時證述：伊對被告口卡片上所示之被
    告面貌有點印象，伊開單舉發之對象，比較像被告，而非乙
    ○○云云（見偵1 卷第11頁），且被告亦自承上開車牌號碼
    UEE-187 號輕型機車未經其出借與他人使用，而其復無法舉
    證證明其持有之前開UEE-187 號車牌曾有遺失之情。然證人
    歐正陽於被告到庭應訊之另次偵訊中又證述：被告是否為伊
    開單舉發之對象，伊已經忘記了等語（見偵2 卷第27頁），
    於本院審理中亦證稱：「（經過5 、6 年，在庭的被告是否
    當時違規之人？）好像，但是我不確認。」（見本院96年7
    月19日審判筆錄），均無法明確指證被告即為該騎乘懸掛UE
    E-187 號車牌機車，而在前開舉發通知單上偽造「乙○○」
    簽名之人。而參以證人歐正陽第1 次接受偵訊之時間為94年
    10月27日，距離案發時已超過4 年，時間相隔甚久，按理其
    記憶當無法清晰無誤，且證人歐正陽於案發當時僅因攔檢交
    通違規而見過該違規駕駛人1 次，衡情亦不會對該違規駕駛
    人留下深刻之印象，而此由其於第1 次接受偵訊中所為之證
    述內容，並未能肯認被告係本案之違規駕駛人，即可為佐，
    是證人歐正陽於其第1 次接受偵訊所為之上開證詞，既有前
    揭難以遽行採認之因素存在，自無從以之為不利於被告之認
    定；又於上開交通違規遭舉發翌日（即90年6 月11日），被
    告騎乘未懸掛車牌之前開輕型機車，因交通違規而為高雄市
    政府警察局新興分局中山路派出所員警蔡瑞展舉發，並當場
    將該機車移置保管等情，有高雄市監理處南區分處96年3 月
    7 日高市監南二字第0961100204號函，及函附之高雄市政府
    新興分局92年6 月5 日高市警新分七字第0920009186號函、
    高雄市政府警察局新興分局查扣車輛登記表附卷足證（見原
    審法院卷第66至69頁，至原審法院卷第70頁所附之高雄市政
    府警察局新興分局96年3 月16日函，雖函覆稱無將上開機車
    移置保管之情，然此顯與上開文書資料所示情形不符，又該
    高雄市政府警察局新興分局96年3 月16日函，係事後查詢過
    去資料所為之回覆，不免會有發生疏漏、錯誤情形，故應較
    無可採），而被告於90年6 月11日騎乘上開機車違規遭舉發
    時，該機車既未懸掛車牌，且時間距離本案之交通違規，又
    僅相隔1 天，則其辯稱係因前開UEE-187 號車牌遺失，以致
    有他人使用該車牌而肇生本案1 節，即非無據；再者，證人
    乙○○於偵訊中證述：伊與被告並不相識，且伊除了小時候
    曾到高雄遊玩以外，並未曾到過高雄等語（見偵1 卷第12頁
    ），要與被告辯稱其與證人乙○○不相識1 情相符，則若謂
    被告有為本件犯行，其係如何知悉證人乙○○之身分資料、
    何以會冒用全然不相識之證人乙○○名義在上開舉發通知單
    上簽名？實有所疑；況被告於偵訊中，曾經檢察官當庭命其
    書寫「乙○○」字樣20次，而本院就該等字跡與上開舉發通
    知單上之「乙○○」字跡為比對結果，亦未發現其有何相似
    之處；此外，檢察官謂被告為本件犯行之動機，係為規避交
    通違規之處罰，惟於本案發生後之翌日，被告有交通違規而
    為警攔查舉發情事，業如上述，則被告若係為規避交通違規
    之處罰而為本件犯行，其何以於僅有相隔1 日之90年6 月11
    日之交通違規中，又未冒用「乙○○」名義？此要與常情未
    合，而除此之外，卷內又無其他證據，證明被告有何為本件
    犯行之動機存在，益徵被告應非本件犯行之行為人。從而，
    依卷內所存之事證，就被告是否為前開犯行，尚有諸多合理
    之懷疑無法排除，自難遽為不利於被告之認定。
  (四)證人歐正陽於本院審理中雖證稱：「（90年6 月10日下午2
    時45分有1 件行經苓雅區○○路、自強路口交通違規事件是
    由你舉發是否有記憶？）對。」，「（當時你所簽發的罰單
    的名目為何？）是無照駕駛與闖紅燈違規。」，「（你把機
    車車牌吊銷？是依照規定？）扣車牌，當時是依據道路交通
    處罰條例規定沒有帶行照就吊扣車牌，我是當天（6 月10日
    ）就查扣。」，「（被你們吊扣的車牌要如何拿回？）到監
    理站繳罰單就可以拿回車牌。」等語（見本院96年7 月19日
    審判筆錄），即證明於本件案發取締交通違規時，已將該車
    牌予以查扣。檢察官上訴意旨，即以：「經向開立本件舉發
    通知單之歐正陽員警詢問後，查知90年6 月10日當天，因車
    號UEE-187 號之駕駛人未攜帶行照，故依法扣取車牌，並於
    舉發通知單上「代保管物件」欄位載有「車牌」2 字，此有
    公務電話紀錄單及舉發通知單各1 紙可資證明，然被告復於
    隔日即90年6 月11日騎乘未懸掛車牌之UEE-187 號機車再度
    遭警查獲，其怎會不知前1 天已遭警方扣取車牌之事？若非
    被告作賊心虛，又何必謊稱車牌遺失之語？」云云，認被告
    即為90年6 月10日下午2 時45分被查獲交通違規之人。然查
    被告如係於90年6 月10日被查獲交通違規之人，且於90年6
    月11日騎乘未懸掛車牌之UEE-187 號機車再度遭警查獲，則
    其既於90年6 月10日被查獲時已經冒用「乙○○」之姓名而
    得以免除交通違規處罰，其於次日被查獲時又豈不會冒用「
    乙○○」之姓名以再1 次免除處罰？且此亦不能排除被告所
    騎乘之機車於90年6 月11日以前（包括90年6 月10日及該日
    以前，而為被告未及發覺）被竊走車牌，該竊取車牌之人於
    90年6 月10日下午2 時45分騎乘機車違規而被查獲之可能，
    亦不能因此即認定前後2 次被查獲之人為同1 人，是證人歐
    正陽於本院審理中所證上開事實，亦不足為被告不利認定之
    依據，此部分檢察官認前後2 次被查獲之人係同1 人，尚屬
    無據，附此說明。
  (五)至證人王惠英於警詢中雖曾陳稱：被告先前有發生類似冒用
    他人身分之情形云云（見警卷第4 頁），然其嗣於偵訊中已
    改口證述：伊不知道被告是否曾冒用他人姓名（見偵2 卷第
    40頁），而本院審酌證人王惠英於警詢中所述內容並不明確
    ，且被告先前是否曾有冒用他人身分情形，要與其有無為本
    件犯行，並無邏輯或論理法則上之必然性，要無從以之作為
    判認被告是否為上開犯行之證據。另被告於原審審理中聲請
    就上開舉發通知單之「乙○○」筆跡與其筆跡送鑑定，欲證
    明其未為本件犯行，並聲請法院調查其上開車牌號碼UEE-18
    7 號輕型機車目前遭查扣於何處1 節，關於前者部分，被告
    並未能提出合適而足資比對之筆跡供原審法院送請相關機關
    鑑定（蓋依本院職務上所知，國內相關機關進行筆跡鑑定時
    ，均要求提出與比較對象時間相近之筆跡，方能進行比對，
    而被告前揭於偵訊中當庭書寫之「乙○○」字樣，距前開舉
    發通知單之「乙○○」簽名時間，已超過5 年之久，自無從
    以該2 者進行比對），是此項證據要屬不能調查；而關於後
    者部分，與被告是否有為上開犯行，並無重要關係，是前開
    聲請調查之事項，均無再行調查之必要。
  (六)綜上所述，檢察官認被告涉犯前開罪嫌所憑之證據，尚未達
    於通常一般之人均不致有所懷疑，而得確信其為真實之程度
    ，依刑事訴訟制度「倘有懷疑，即從被告之利益為解釋」、
    「被告應被推定為無罪」之原則，即難據以為被告不利認定
    。此外，復查無其他積極之證據，足資認定被告有何行使偽
    造私文書犯行，被告被訴犯罪，尚屬不能證明。
六、原審因而為被告無罪之判決（本件係檢察官聲請簡易判決處
    刑，原審法院合議庭認為不適當，而有刑事訴訟法第451 條
    之1 第4 項但書第3 款之情形，逕依通常程序審理後，自為
    第一審判決），核無不合。檢察官上訴意旨，仍執前詞，並
    以上開理由欄五之(四)部分，指摘原判決不當，為無理由，應
    予駁回。
據上論結，應依刑事訴訟法第368 條，判決如主文。
本案經檢察官姜麗儒到庭執行職務。
中　　華　　民　　國　　96　　年　　7 　　月　　26　　日
                  刑事第五庭    審判長法  官  曾永宗
                                      法  官  王伯文
                                      法  官  任森銓
以上正本證明與原本無異。
檢察官如不服本判決應於收受本判決後10日內向本院提出上訴書
狀，其未敘述上訴理由者，並得於提起上訴後10日內向本院補提
理由書狀（應附繕本）「切勿逕送上級法院」。
中　　華　　民　　國　　96　　年　　7 　　月　　26　　日
　　　　　　　　　　　　　　　　　　　書記官  廖素珍
